【裁判字號】    95,上易,1545
【裁判日期】    951121
【裁判案由】    侵占
【裁判全文】
臺灣高等法院刑事判決                95年度上易字第1545號
上  訴  人  臺灣板橋地方法院檢察署檢察官
被      告  甲○○
上列上訴人因被告侵占案件，不服臺灣板橋地方法院94年度易字
第1302號，中華民國95年5月4日第一審判決（起訴案號：臺灣板
橋地方法院檢察署94年度偵字第2061號、第14525號），提起上
訴，本院判決如下：
    主  文
上訴駁回。
    理  由
一、公訴意旨略以：被告甲○○以買賣電器、裝修冷氣機為業，
    為從事業務之人，於民國87年8月20日，受告訴人虔誠實業
    股份有限公司（下稱虔誠公司）代表人乙○○之委託，將虔
    誠公司所有歌林牌分離式冷氣機乙部，自臺北縣中和市○○
    路519號虔誠公司舊址（下稱為南山路址），拆卸後改安裝
    於臺北縣中和市○○路111號虔誠公司新址（下稱安樂路址
    ）。被告拆卸冷氣機後，於翌日即8月21日前往安樂路址安
    裝，因該處剛搬遷零亂，暫時無法安裝，被告乃將冷氣機載
    回其臺北縣中和市○○街192巷22弄12號住處。嗣被告竟意
    圖為自己不法之所有，變易持有為所有之意思，將冷氣機予
    以侵占入己。迨至93年6月間，虔誠公司代表人乙○○方尋
    得監視錄影帶，獲得線索，並透過臺北縣中和市地區電器業
    人士找到被告，於同年6月10日、8月14日兩度以郵局存證信
    函，催告被告返還，被告均置之不理，因認被告涉犯刑法第
    336條第2項之業務侵占罪嫌等語。
二、按犯罪事實應依證據認定之，無證據不得認定犯罪事實，刑
    事訴訟法第154條第2項定有明文。又認定犯罪事實所憑之證
    據，雖不以直接證據為限，間接證據亦包括在內，然而無論
    直接或間接證據，其為訴訟上之證明，須於通常一般之人均
    不致有所懷疑，而得確信其為真實之程度者，始得據為有罪
    之認定，倘其證明尚未達到此一程度，而有合理之懷疑存在
    時，事實審法院在心證上無從為有罪之確信，自應為無罪之
    判決（最高法院76年臺上字第4986號判例參照）。另告訴人
    之告訴，係以使被告受刑事訴追為目的，是其陳述是否與事
    實相符，仍應調查其他證據以資審認（最高法院52年臺上字
    第1300號判例參照）。再業務上侵占罪，以就業務上持有他
    人之物，變更意思而不法據為自己或第三人所有為其構成要
    件（最高法院22年上字第1334號判例參照）。是行為人主觀
    上需具備意圖為自己或第三人不法所有之犯意，始該當於刑
    法侵占罪之構成要件，而不能僅以持有他人之物未加返還之
    客觀情狀，即遽以侵占罪責相繩。
三、檢察官認被告涉有業務侵占罪嫌，係以(一)告訴人虔誠公司代
    表人乙○○之指訴。(二)被告所提出冷氣機相片。(三)被告之自
    白。(四)告訴人虔誠公司代表人乙○○所提出關於虔誠公司自
    87 年8月起至91年3月間止，在臺北縣中和市○○路111號店
    面營業之相關資料（含演講會宣傳單、入場聯、講詞集編版
    權頁影本、90年10月電子展廣告、91年、92年臺灣區電機電
    子工業公會會員手冊等資料）。(五)告訴人虔誠公司代表人乙
    ○○所寄發存證信函等證據，為其論據。
四、被告固承認告訴人虔誠公司代表人乙○○所指於87年8月間
    受託拆卸安裝冷氣機，迄今仍未交還冷氣機等情，惟始終堅
    詞否認有意侵占該冷氣機，辯稱：我受虔誠公司代表人乙○
    ○之託，至虔誠公司南山路址，拆卸冷氣機，運回我臺北縣
    中和市○○街192巷22弄12號住家兼營業場所清洗。數日後
    ，我將冷氣機送至虔誠公司安樂路址要安裝，因虔誠公司剛
    搬遷尚未整理完竣，乙○○表示暫時不要安裝，要求載回，
    我將名片交予乙○○，囑咐於準備妥當後，再行通知安裝。
    我一直未接獲虔誠公司通知，也曾前往虔誠公司安樂路址查
    看，均未見開門營業，不得已將冷氣機繼續置放於營業處所
    迄今，並未侵占入己等語。
五、經查：(一)被告自82年間起，即居住於臺北縣中和市○○街19
    2巷22弄12號，並在該處從事冷氣機、冰箱整修營業，未曾
    搬遷等情，經證人即上址所屬正南里里長游滿堂於原審證述
    屬實（見原審卷第181頁至第183頁）。而上址為住家兼營業
    處所，室內堆置多部冷氣機，其中乙部歌林牌分離式冷氣機
    經被告指為虔誠公司所委託拆卸安裝者，而該冷氣機分室內
    機與室外機兩部分，室外機機型號碼為ＫＯＵ14526Ｂ，製
    造號碼為Ｄ00000000，製造年份因標示字跡模糊無法辨識，
    室內機機型號碼為ＫＳＡ14526ＡＲ，製造號碼為Ｄ0000000
    0，製造年份84年，經將室外機現場接電測試結果，仍可運
    轉等情，業經原審受命法官於94年12月13日至上址勘驗明確
    ，製有勘驗筆錄及相片在卷可稽（見原審卷第72頁至第90頁
    ）。被告所指上述冷氣機，是否即為虔誠公司所委託拆卸安
    裝者，告訴人代表人乙○○固有爭執，惟告訴人代表人乙○
    ○既稱因時隔已久，相關文件已失，無法確認，而(1)上開機
    型及製造號碼冷氣機，何時出貨，及其經銷商與顧客資料等
    ，歌林股份有限公司已無法查得；歌林股份有限公司製造之
    分離式冷氣機，係由不同之生產線製造，故同一組販售之室
    內機與室外機會有不同之機型號碼與製造號碼，上開室內機
    與室外機，依製造號碼查詢，分別於83年12月、84年4月製
    造，由機型型號觀之，確為同組販售之分離式冷氣，此有歌
    林股份有限公司94年12月23日（94）歌管法字第0941223001
    號函在卷可據（見原審卷第101頁）。(2)上開冷氣機下方有
    積塵，室內機下方附連之固定鐵架亦已生鏽，被告表示該固
    定鐵架原即附連於室外機，87年間拆卸時，該固定鐵架已生
    鏽，無法由室外機上拆下，故連同室外機一併拆回等情，亦
    有原審勘驗筆錄之記載可據（見原審卷第73頁）。又被告並
    指稱：我於虔誠公司所拆卸之冷氣機為3、4年之舊機等語（
    見原審卷第199頁）。而告訴人虔誠公司代表人乙○○在原
    審則指證冷氣機係於87年間剛購買之新機，並於刑事附帶民
    事訴訟案件中，提出購買冷氣機之統一發票收執聯影本為證
    （見原審卷第95頁），該統一發票編號ＰＦ00000000，記載
    日期87年5月21日，買受人虔誠公司，營業人大廣有限公司
    ，品名歌林冷氣機，適用38至40坪，金額新臺幣（下同）5
    萬6千元，加計營業稅總額5萬8千8百元。經原審函請大廣有
    限公司查明，據覆：大廣有限公司係經營電子零件買賣業務
    ，只出售電子零件予虔誠公司，並無出售冷氣機等語，並提
    出同一編號統一發票存根聯影本供參。而該統一發票存根聯
    記載之編號、日期、買受人等欄，均與告訴人虔誠公司代表
    人乙○○提出之收執聯影本相同，然品名則記載為「接頭」
    、「開關」、「夾子」三項，金額分別為3千元、4千8百元
    及1千3百40元，合計9千1百40元，加計營業稅總額為9千5百
    97元，兩者明顯不同。另證人即乙○○之配偶鄭柯菊在原審
    證稱：我不願說謊，委託被告拆卸之冷氣機，於搬離南山路
    址前，已購買使用約五年等語（見原審卷第195頁）。足認
    告訴人虔誠公司代表人乙○○指訴情節多有不實，不能採信
    ，而被告所辯其自虔誠公司拆卸之歌林牌分離式冷氣機，尚
    置放於其營業處所等情，則尚無矛盾不合之處，應可採信。
    (二)告訴人代表人乙○○雖指訴被告於拆卸後當日下午，將冷
    氣機載送至安樂路新址時，託詞虔誠公司剛搬遷過於雜亂，
    無法安裝，表示隔日再來安裝，惟被告即未再出現，且未留
    下名片或任何聯絡資料，直到93年間，才據剛找到之店內監
    視器錄影帶畫面，至臺北縣中和市一帶電器行詢問，經人提
    供被告名片，始查知被告所在。而中和華新街與南山路、安
    樂路相距甚近，虔誠公司於87年8月至91年3月間，均在安樂
    路址開店營業，幾乎全年無休，若被告有前來探問，不可能
    找不到等情，並提出關於虔誠公司自87年8月起至91年3月間
    止，在臺北縣中和市○○路111號營業之相關資料（含演講
    會宣傳單、入場聯、講詞集編版權頁影本、90年10月電子展
    廣告、91年、92年臺灣區電機電子工業公會會員手冊等資料
    ）為證。惟被告縱未如其所稱於87年間數度前往虔誠公司安
    樂路址，尋找虔誠公司人員，俾安裝冷氣機，然如前所述，
    被告既尚保管告訴人虔誠公司之冷氣機，無任何處分行為，
    即仍缺乏事證足以證明被告主觀上有變更持有為所有之不法
    意圖，及客觀上有何侵占行為，仍與業務侵占罪之犯罪構成
    要件有間，不能遽認被告犯罪。至於被告長期未安裝冷氣機
    ，有無正當理由，係屬判斷被告有無債務不履行責任之問題
    ，應循民事程序處理。(三)告訴人虔誠公司代表人乙○○固於
    93年6月10日、8月14日，兩度寄發存證信函予被告（見發查
    字第5383號卷第5頁至第8頁），被告未予置理，然存證信函
    內容主要係要求被告即行賠償冷氣機價值5萬6千5百元，並
    非索還冷氣機，而被告於警詢時即供稱願意歸還冷氣機，但
    告訴人虔誠公司應支付拆機費、保養費與保管費等語（見偵
    字第2061號卷第13頁），就應否立刻歸還冷氣機或折價賠償
    ，仍有爭執，即不能以被告接獲存證信函，並未歸還冷氣機
    ，即據以認定其有不法所有之意圖，而侵占冷氣機。(四)綜上
    ，告訴人虔誠公司代表人乙○○所為指訴，瑕疵所在多有，
    難以採取，而被告所辯，則合於事理，尚堪採信。此外，復
    查無其他積極事證足資認定被告有業務侵占犯行，揆諸首開
    說明，不能證明被告犯罪，依法應諭知無罪之判決。
六、原審經詳為調查，以不能證明被告犯罪為由，諭知被告無罪
    之判決，核無不合。檢察官上訴意旨，略以：被告拆卸冷氣
    機後，表示翌日再來安裝，竟從此不來安裝，經過8年之久
    ，豈能謂無侵占故意。又被告聲稱有3次前來虔誠公司安樂
    路址尋找，俾安裝冷氣機，然虔誠公司在該址繼續營業有3
    、4年之久，方才遷移，如有其事，豈會未能取得聯絡，足
    認被告所言不實等語。經查，如前所述，被告既仍保管冷氣
    機，並未加以處分，而檢察官始終未能提出具體事證，據以
    證明被告主觀上有變更持有為所有之不法意圖，及客觀上有
    何侵占行為。參以未能如期安裝理由多端，或應歸責於被告
    ，或應歸責於告訴人虔誠公司，則被告長期未至虔誠公司安
    裝冷氣機，甚或未曾主動尋找虔誠公司人員處理，有無正當
    理由，僅屬判斷被告有無債務不履行責任之民事問題，不能
    僅以此遽為推測認定被告有侵占犯行。既仍缺乏具體事證，
    足以證明被告主觀上有變更持有為所有之不法意圖，及客觀
    上有何侵占行為，即與業務侵占罪之犯罪構成要件有間，不
    能成立該罪。檢察官上訴意旨指摘原判決不當，為無理由，
    應予駁回。
據上論斷，應依刑事訴訟法第368條，判決如主文。
本案經檢察官鄭銘謙到庭執行職務。
中    華    民    國    95    年    11    月    21    日
                  刑事第十三庭審判長法  官  曾德水
                                    法  官  王炳梁
                                    法  官  李錦樑
以上正本證明與原本無異。
不得上訴。
                                    書記官  吳金來
中    華    民    國    95    年    11    月    21    日


司法院資訊處製作；財團法人民間司法改革基金會備份。
